【裁判字號】    99,簡上,68
【裁判日期】    990727
【裁判案由】    偽造文書
【裁判全文】
臺灣士林地方法院刑事判決             99年度簡上字第68號
上  訴  人  戊○○
即  被  告
            庚○○
上二人共同  張瑞釗律師
選任辯護人
上列上訴人即被告等因犯偽造文書案件，不服本院中華民國99年
2 月5 日99年度湖簡字第99號第一審簡易判決（聲請簡易處刑案
號：98年度偵字第11150 號），提起上訴，本院第二審合議庭認
庚○○部分應改依通常程序並為第一審判決如下，戊○○部分則
由本院第二審合議庭為第二審判決如下：
    主  文
原判決撤銷。
戊○○犯行使偽造私文書罪，處有期徒刑貳月，如易科罰金，以
新臺幣壹仟元折算壹日，附表二編號一、二所示之偽造「丁○○
」簽名貳枚均沒收；又犯行使偽造私文書罪，處有期徒刑貳月，
如易科罰金，以新臺幣壹仟元折算壹日，附表二編號三所示之偽
造「丁○○」簽名壹枚沒收。應執行有期徒刑參月，如易科罰金
，以新臺幣壹仟元折算壹日，附表二編號一至三所示之偽造「丁○○」簽名參枚均沒收。
庚○○無罪。
    事  實
甲、有罪部分
一、緣戊○○與丁○○係兄弟關係，戊○○擔任淡欣汽車駕駛訓
    練班（址設臺北縣淡水鎮○○路○ 段31號，下稱淡欣駕訓班
    ）之負責人，丁○○乃持分12分之3.5 之股東，庚○○則係
    淡欣駕訓班之會計。又戊○○、丁○○、丙○○、乙○○等
    兄弟在父親朱秀璋死亡後，於民國（下同）89年11月29日分
    割繼承登記朱秀璋所有坐落臺北縣淡水鎮○○路113 巷4 弄
    2 號地下室停車場之持分（持分比例詳如附表一，下簡稱系
    爭停車場），並同意將其等持分連同戊○○向共有人己○○○承租之2 分之1 持分全部交由戊○○管理，且將停車場裝
    設之自來水、電力用戶名義過戶至管理人戊○○名下，戊○○每年將停車場收益扣除水電開銷、管理人事支出後按持分
    比例分配予各兄弟，未料，92年間丁○○將系爭停車場持分
    8 分之1 收回自行管理，卻未按持分比例分攤水電開銷等支
    出費用，98年4 月1 日起更承租共有人己○○○之2 分之1
    ，自行管理系爭停車場持分8 分之5 之停車位，戊○○僅管
    理8 分之3 之停車位。
二、戊○○因不滿丁○○自92年間起迄今從未按持分比例分攤系
    爭停車場之開銷，甚而自98年4 月1 日起承租己○○○持分
    後共計管理達8 分之5 之停車位，恐其仍不願支付水電等費
    用，又與丁○○對於姪子朱文聖遭辭退案後諸多事端互生齟
    齬，竟未經丁○○之同意，即基於偽造文書之犯意，指示不
    知情之會計庚○○持丁○○放置在淡欣駕訓班辦理勞保、領
    薪資等用途之印章、身分證影本，於98年3 月30日向臺灣自
    來水股份有限公司淡水服務所（下簡稱臺灣自來水公司）辦
    理用水用戶過戶登記，而在「用戶各種異動服務申請書」上
    偽造申請人「丁○○」簽名並盜用丁○○前開印章產生「丁○○」印文，完成偽造丁○○名義之申請書後，持向淡水服
    務所承辦人員用以表示將原用戶名義人戊○○變更過戶為丁○○之意。戊○○另行起意，於98年4 月6 日，指示不知情
    之會計庚○○向臺灣電力股份有限公司淡水服務所（下簡稱
    臺灣電力公司）辦理用電用戶過戶登記，而在「過戶登記單
    」上之用電戶名偽造「丁○○」之簽名並盜用丁○○前開印
    章產生「丁○○」印文，完成偽造丁○○名義過戶登記書後
    ，持向淡水服務所承辦人員用以表示將原用戶名義人戊○○
    變更過戶為丁○○之意，足生損害於丁○○、臺灣自來水公
    司、臺灣電力公司對水電登記用戶管理之正確性。嗣因丁○○接獲臺灣電力公司淡水服務所電話詢問，始查悉上情。
三、案經丁○○告訴及臺北縣政府警察局淡水分局報告臺灣士林
    地方法院檢察署檢察官偵查起訴。
    理   由
一、程序方面：按被告以外之人於審判外之陳述，雖不符前4 條
    之規定，而經當事人於審判程式同意作為證據，法院審酌該
    言詞陳述或書面陳述作成時之情況，認為適當者，亦得為證
    據。當事人、代理人或辯護人於法院調查證據時，知有第15
    9 條第1 項不得為證據之情形，而未於言詞辯論終結前聲明
    異議者，視為有前項之同意，刑事訴訟法第159 條之5 定有
    明文。查證人即告訴人丁○○、證人即共同被告庚○○於警
    偵訊所為之證述，均係屬被告以外之人於審判外之陳述，然
    前開證人於警偵訊所為之證述，業經檢察官、被告、辯護人
    於本院準備程式時未爭執證據能力（本院卷第24頁），復於
    審理期日進行調查證據時未聲明異議，本院復斟酌前開證人
    於警偵訊證述時有全程錄音，所述乃其等親身經驗之事，亦
    與其所提出之用戶各種異動服務申請書、過戶登記單相符，
    又無證據證明有受到任何強暴、脅迫或其他不正方法而為前
    開證述，是以，本院認前開證人於警偵訊證述之內容俱有證
    據能力。
二、得心證之理由
（一）訊據被告戊○○固坦承指示會計即共同被告庚○○辦理系
      爭停車場之水電用戶名義過戶至丁○○名下，惟否認有何
      偽造文書之犯意，辯稱：98年3 月間告訴人丁○○當面告
      知取得系爭停車場己○○○持分，而要戊○○將系爭停車
      場管理權全部移交，而當初父親去世，我、丁○○等4 兄
      弟繼承系爭停車場之持分後，原本告訴人是老大，應該以
      告訴人代表登記為水電用戶名義人，但因兄弟推由我管理
      地下停車場，所以協議以後誰管理地下室就將水電用戶名
      義人改為管理人云云。
（二）查證人即告訴人（下簡稱告訴人）於本院審理時證稱：我
      父親過世後，兄弟4 人各繼承系爭停車場8 分之1 持分，
      大家將持分連同己○○○持分全部推由戊○○管理，沒有
      約定管理期限，當時因戊○○代兄弟管理所以水電用戶名
      義人過戶給戊○○沒意見，系爭停車場有裝設電燈、鐵捲
      門等設置，92年後因為我質疑戊○○的帳目，所以將自己
      持分8 分之1 共計6 個車位收回自己管理，其餘兄弟持分
      8 分之3 及己○○○持分2 分之1 仍由戊○○管理，收回
      管理後迄今沒有繳納過任何水電等支出、維修管理費用，
      也沒有清潔整理過等語，參照證人即告訴人、被告戊○○
      之兄弟丙○○於本院審理時證稱：系爭停車場在父親在世
      前，是我在管理，水電用戶名義登記在父親名下，父親過
      世後，因為戊○○有承租己○○○之持分，兄弟也達成協
      議全部由戊○○管理，一開始戊○○不願意接受用他的名
      義登記為水電用戶名義人，因為告訴人是老大，認為應該
      由告訴人為名義人，是告訴人說反正大家兄弟持分都是由
      戊○○管，就用戊○○名義，以後誰管就用誰的名義，當
      時是父親過世後，我、戊○○、告訴人在駕訓班碰面協議
      的，沒有寫成書面，也沒有約定管理期限，協議後戊○○
      、告訴人就叫庚○○去辦理過戶到戊○○名義，不清楚告
      訴人何時取回持分，至於水電支出部分，告訴人應該自己
      與戊○○協調，如果告訴人積欠也是積欠戊○○個人，因
      為我們的部分都交由戊○○負責等語相符，佐以系爭停車
      場之電力用戶名義係於89年3 月28日辦理過戶登記予被告
      戊○○，被告戊○○等兄弟4 人係於89年11月29日就父親
      朱秀璋所有之2 分之1 持分辦理分割繼承登記，此有臺北
      縣淡水地政事務所99年6 月8 日北縣淡地價字第09900081
      38號函送之建物登記公務用謄本、異動索引，以及臺灣電
      力公司臺北北區營業處99年6 月18日D 北北字第09906001
      981 號函送之過戶登記單（本院卷第35至38、52至54頁）
      等資料，顯見告訴人父親過世後，被告戊○○因承租己○○○之持分，又因兄弟均同意將全部持分由其管理，故彼
      此同意將系爭停車場之水電用戶名義人過戶至被告戊○○
      名下，以利被告戊○○全部管理之便，而協議日後系爭停
      車場全部管理權歸屬何人，水電用戶名義人即過戶何人，
      應屬事實而堪採信，反之，告訴人辯稱兄弟無前揭協議云
      云，較難採信。
（三）輔以告訴人於本院審理時證稱：98年3 、4 月間我有口頭
      告訴戊○○改由我承租己○○○之持分共計管理8 分之5
      ，曾與戊○○協調停車位分配、車位雜物堆積，但從未協
      調過水電用戶名義過戶等問題一情，參以告訴人於98年4
      月9 日單獨寄發予被告戊○○之存證信函明載「自98年4
      月1 日起，民生路地下室停車位使用權，已由本人（即告
      訴人）向業主己○○○承租其擁有之一半的權利」等語（
      審簡上卷第27頁），被告戊○○亦供承告訴人告知後，有
      與己○○○電話確認無訛，衡之一般承租人應係於承租日
      前即與租賃物所有人或管理人接洽，預先確認租賃期限之
      起始日，並於起始日前與原來承租人協調遷移或變更等事
      項，較合乎社會生活常態，因此，可證告訴人確係於98年
      3 月間早已口頭告知被告戊○○有關其將自98年4 月1 日
      起承租己○○○持分之事甚明。
（四）然據告訴人證稱：父親在系爭停車場申請水電是因原本規
      劃作商場使用，系爭停車場92年後我將自己持分8 分之1
      共計6 個車位收回自己管理，其餘兄弟持分8 分之3 及己○○○持分2 分之1 仍由戊○○管理，收回管理後我沒有
      繳納過任何水電等支出、維修管理費用，也沒有清潔整理
      過，98年管理8 分之5 後迄今也還沒有繳過水電費等語，
      佐以證人即告訴人之子甲○○於本院審理時證稱：98年5
      月間有去找戊○○談車位分配之事，因為之前水電用戶名
      義人都是登記在戊○○名下，92年告訴人收回持分自行管
      理時，都是我在收取停車位管理費，但是水電費不知道如
      何約定，都是由戊○○先墊付等語，顯見告訴人明知父親
      在世時系爭停車場即申請裝設水電，依其大專畢業之教育
      程度及長年擔任淡欣駕訓班講師之社會經驗，應明知即使
      未使用水電，亦有基本費用需要繳納，告訴人復明知系爭
      停車場位於地下室，也確實裝設電燈、鐵捲門等設施，不
      論日夜車輛進出地下室均需靠電燈照明維護視線安全，以
      鐵捲門防盜，當會有相當之水電支出開銷，告訴人亦自承
      95、96年間被告戊○○有透過會計庚○○告知有分攤水電
      支出，但其卻質疑沒有給車主洗車為何會有水費等支出等
      情，自始沒有分攤水電支出等開銷。又被告戊○○供述聘
      僱邱先生擔任夜間停車場管理員負責清潔及水電代繳等情
      ，此經證人甲○○證述明確，而告訴人卻稱並未聘僱管理
      員，只有位邱姓先生借住該處，益徵告訴人因自認停車場
      不會有水電支出，自92年間收回持分8 分之1 後也沒有分
      攤水電支出、聘僱夜間管理員之人事費用等開銷，焉會於
      98年4 月1 日起承租管理系爭停車場持分8 分之5 時，同
      意分攤高於8 分之1 持分之開銷支出，此與告訴人自始處
      理之模式明顯不合。
（五）雖證人甲○○於本院審理證稱：98年5 月14日與被告戊○○有就水電分攤達成協議，同意按照換算結果，被告戊○○有數年不需繳納水電費用云云，倘係如此，由告訴人擔
      任水電用戶登記名義人，按期接受自來水公司、臺電公司
      通知繳費，無庸再經由被戊○○轉達，更方便管理及水電
      繳納，亦合乎現狀，告訴人焉會於98年5 月21日向臺灣士
      林地方法院檢察署具狀對被告戊○○等人關於水電過戶登
      記一情提出偽造私文書之告訴，且證人丙○○亦證稱：甲○○來找戊○○談停車場事情時，我一開始在場，有聽到
      甲○○講車位分配，戊○○提到戊○○以前應分擔的水電
      費都沒有付，結果甲○○說告訴人擁有的6 個停車位，才
      2 支電燈，也沒有用水，聽到這裡，我就說甲○○你已經
      出社會怎麼會講話這麼沒有常識，那電動鐵門、通道、抽
      水馬達等設施都要用電，你們沒用水，戊○○也沒用水，
      基本費也是要付，說話怎麼可以這麼不明理，講到這裡我
      就出去了，不知道後來有無達成任何共識等語，顯然較合
      乎事實，益徵被告戊○○供稱：只有停車位有達成共識，
      水電部分，甲○○說要我先繳費，他再支付給我，我沒有
      同意等語，較屬可信，基此，證人甲○○於事後代表告訴
      人前往與被告戊○○討論車位分配時，仍對於停車場水電
      支出等開銷有所質疑而不願分攤，告訴人更不可能於98年
      3 月間同意水電用戶名義過戶之事至明。
（六）另觀之告訴人98年4 月9 日寄發之存證信函明載「為管理
      區隔清楚，自第28號至45號車位止，屬爾等3 人（即指戊○○、丙○○、乙○○）所有，其堆積雜物占用車位之情
      事，係由你私人應允，亦應由你自行處理，你承租之客戶
      迄今仍占用本人之車位者，亦應由你調至爾等所擁有之車
      位，希勿損及本人及車主之權益，於文到時請速辦理」等
      語，可證告訴人乃自行分配被告戊○○可得管理之停車位
      位置，核與告訴人於本院證稱：有與被告戊○○協調分配
      停車位，但是戊○○始終不答應，把好的位置都抽走，我
      要求按照比例抽籤選車位，戊○○遲遲不肯等語顯然不符
      ，交互參照各節，更可證明告訴人自92年起長達5 、6 年
      間，從未分攤水電等支出開銷，保護自我權益意識甚高，
      更認為沒有提供車主洗車何來水費支出，焉會於98年3 月
      間主動告知被告戊○○同意於98年4 月1 日起主動分攤持
      分8 分之5 之水電開銷支出之理，因此，可證縱然告訴人
      事前曾告知取得己○○○之持分，要求被告戊○○將管理
      權全部辦理移交，亦僅是希望戊○○將持分8 分之5 之停
      車位辦理移交，並不包含水電用戶名稱之過戶至為酌然。
（七）再參諸告訴人、被告戊○○等人關於系爭停車場管理及水
      電用戶名義固有前揭協議，但因告訴人其管理持分比例為
      8 分之5 ，其餘兄弟之8 分之3 持分仍在被告戊○○管理
      中，縱然告訴人取得系爭停車場8 分之5 持分之管理權，
      仍與繼承登記之初，被告戊○○取得系爭停車場全部持分
      之管理權而將水電用戶名義過戶至戊○○名下之情有別，
      尚難謂告訴人前揭所為業已合乎取得系爭停車場全部管理
      權而有該當將水電過戶登記之條件，是以，告訴人固於98
      年3 月間告知被告戊○○，自98年4 月1 日起承租己○○○之持分，將擁有持分8 分之5 之停車位管理權，但仍未
      同意被告戊○○將水電用戶名義人過戶至告訴人名下，因
      此，證人丙○○證稱：後來告訴人取得8 分之5 持分，佔
      大多數之權利，變成是告訴人管理，戊○○才會認為應該
      依照之前協議將系爭停車場水電用戶名義人過戶給告訴人
      等語，應係被告戊○○之犯罪動機而已，事實上，被告戊○○仍明知未經告訴人同意辦理水電過戶，且告訴人前揭
      所為亦尚未該當前揭協議之條件，而難採為有利被告戊○○之認定。
（八）綜上各節交互參照，被告戊○○因不滿告訴人自92年起，
      未分攤停車場水電等支出開銷，98年4 月1 日起又改由告
      訴人承租己○○○之持分，擁有持分8 分之5 取得大多數
      管理權，擔憂告訴人仍拒不負擔水電等支出開銷，復因告
      訴人之子朱文聖遭被告戊○○辭退，朱文聖於98年2 月23
      日有出手傷害戊○○之身體，並公然侮辱、恐嚇戊○○，
      經本院於98年11月26日以98年度審簡字第951 號審理後認
      事證明確，判處朱文聖應執行拘役35日、罰金5 千元，此
      有判決書、起訴書在卷可按（偵卷第39至43頁），諸多事
      端彼此互生齟齬，從而，被告戊○○未經告訴人同意，即
      指示不知情之會計庚○○（詳如後述）先後於98年3 月30
      日、同年4 月6 日偽造附表二所示之告訴人簽名及蓋用告
      訴人印章後，向臺灣自來水公司、臺灣電力公司辦理水電
      用戶名義人過戶予告訴人，此業經證人庚○○於警偵訊證
      述明確，並有臺灣自來水公司第一區管理處淡水營運所99
      年6 月9 日臺水一淡業字第09900010930 號函送之用戶各
      種異動服務申請書、臺灣電力公司臺北北區營業處99 年6
      月18日D 北北字第09906001981 號函送之過戶登記單（本
      院卷第39至40、52至54頁）等資料在卷可稽，是以，本件
      事證已臻明確，被告戊○○之犯行洵堪認定，應依法論科
      。
三、論罪科刑
（一）按盜用印章與盜用印文為不同之犯罪態樣，盜取他人之印
      章持以蓋用，當然產生該印章之印文，祇成立盜用印章罪
      ，不應再論以盜用印文罪，亦非盜用印章行為為盜用印文
      行為所吸收（最高法院86年台上字第3295號判決要旨參照
      ）。準此，核被告戊○○前開所為均係犯刑法第216 條、
      第210 條之行使偽造私文書罪，又其前開所為均係透過不
      知情之會計庚○○所為，均應論以間接正犯。另其先後偽
      造「丁○○」名義出具不實過戶登記書之低度行為，均為
      高度之向臺灣自來水公司、臺灣電力公司行使之高度行為
      所吸收，而其偽造「丁○○」簽名、盜用「丁○○」印章
      於申請書、過戶登記書上，均係偽造私文書之一部行為，
      亦不另論罪。再者，被告戊○○於98年3 月30日密集之時
      間、相同之地點在附表二編號一、二之用戶各種異動服務
      申請書偽造「丁○○」簽名及盜用「丁○○」印章後，同
      時持向臺灣自來水公司申請過戶登記之犯行，應屬同一行
      使偽造私文書之行為而論以一罪。至其先後於98年3 月30
      日、4 月6 日2 次行使偽造私文書之犯行，因時間、地點
      不同，行使對象及目的有別，應係出於各別犯意而為之，
      應分論併罰之。
（二）原審以被告犯行明確，依刑事訴訟法第449 條第1 項、第
      3 項、第450 條第1 項、第454 條第2 項，刑法第28條、
      第216 條、第210 條、第51條第5 款、第41條第1 項前段
      、第219 條，刑法施行法第1 條之1 ，逕以簡易判決判處
      被告戊○○共同犯行使偽造私文書2 罪，各處有期徒刑2
      月，應執行有期徒刑3 月，並諭知易科罰金及沒收偽造簽
      名、印文等，固非無據，惟原審認被告戊○○與庚○○共
      同犯前揭犯行，尚有未恰（理由詳後被告庚○○部分），
      又原審既認被告庚○○係持告訴人放置在駕訓班之印章辦
      理水電用戶過戶登記，應係該當盜用印章罪而非偽造印文
      罪，亦無從依刑法第219 條規定諭知沒收盜用印章而產生
      之印文，且刑法第210 條之法定刑無罰金刑，贅引刑法施
      行法第1 條之1 規定等情，認事用法顯有前揭違誤之處，
      是以，被告戊○○上訴意旨指摘其未該當行使偽造私文書
      之犯行而為無罪抗辯一節，固屬無據，但因原審判決確有
      前揭未當之處，仍應由本院予以撤銷改判。
（三）爰審酌被告戊○○無任何經法院判決處刑之犯罪紀錄，此
      有臺灣高等法院被告前案紀錄表及臺灣士林地方法院檢察
      署刑案資料查註紀錄表各1 件在卷可稽，素行尚佳，復考
      量其與告訴人係屬兄弟關係，因長年不和，情誼生變，雖
      告訴人自92年以來沒有分攤系爭停車場之水電等支出開銷
      ，又因諸多事端互生齟齬，因告訴人自98年4 月1 日起取
      得系爭停車場8 分之5 持分擁有大多數之管理權利，心生
      不滿，竟未經告訴人同意即指示不知情會計庚○○行使偽
      造私文書辦理水電用戶名義過戶登記予告訴人，致生損害
      於告訴人及臺灣自來水公司、臺灣電力公司對於用戶登記
      名義人管理之正確性，致告訴人處於日後定期接收水電繳
      費通知書及被催繳所有水電費用之虞，有違告訴人之意願
      ，所幸因臺灣電力公司主動電詢告訴人而發現上情，損害
      未及擴大，然被告戊○○卻自始否認犯行，兼衡其犯罪動
      機、手段等一切情狀，認量處如主文所示之刑，應屬妥適
      。
（四）末按盜用他人真印章所蓋之印文，並非偽造印章之印文，
      不在刑法第219 條所定必須沒收之列（最高法院48年台上
      字第113 號判決要旨參照）。查附表二所示之偽造「丁○○」簽名均應依刑法第219 條之規定諭知沒收，至盜用「
      丁○○」印章所產生之印文則不在本條必須沒收之列。
乙、無罪部分
一、按犯罪事實應依證據認定之，無證據不得認定其犯罪事實；
    不能證明被告犯罪者，應諭知無罪之判決，刑事訴訟法第15
    4 條第2 項、第301 條第1 項分別定有明文。又按刑事訴訟
    法第161 條第1 項規定檢察官就被告犯罪事實，應負舉證責
    任，並指出證明之方法。對於其所訴之被告犯罪事實，應負
    提出證據及說服之實質舉證責任，倘所提出之證據，不足為
    被告有罪之積極證明，或其闡明之證明方法，無從說服法官
    以形成被告有罪之心證，基於無罪推定之原則，自應為被告
    無罪判決之諭知。而所謂認定犯罪事實之證據，係指足以認
    定被告確有犯罪行為之積極證據而言，如未發現相當證據，
    或證據不足以證明，自不能以推測或擬制之方法，以為裁判
    基礎（最高法院40年臺上字第86 號 判例要旨參照）。另認
    定犯罪事實所憑之證據，雖不以直接證據為限，間接證據亦
    包括在內；然而無論直接或間接證據，其為訴訟上之證明，
    須於通常一般之人均不致有所懷疑，而得確信其為真實之程
    度者，始得據為有罪之認定，倘其證明尚未達到此一程度，
    而有合理之懷疑存在時，事實審法院復已就其心證上理由予
    以闡述，敘明其如何無從為有罪之確信，因而為無罪之判決
    ，尚不得任意指為違法（最高法院76年臺上字第4986號判例
    要旨參照）。
二、公訴意旨略以：被告庚○○擔任淡欣駕訓班之會計，竟與被
    告戊○○共同基於偽造文書之犯意聯絡，未經丁○○同意，
    冒用告訴人名義，由被告戊○○指示被告庚○○持告訴人放
    置在淡欣駕訓班領取薪資等用途之印章，於98年3 月30日，
    向臺灣自來水公司淡水服務所辦理用水用戶過戶登記，將原
    登記為被告戊○○名義變更為丁○○，並將告訴人印章蓋於
    用戶過戶異動服務申請書上，偽造告訴人署押，用以表示係
    告訴人本人辦理過戶登記意思，藉以規避水費帳單之繳納。
    另於98年4 月6 日，由被告戊○○指示被告庚○○以上開同
    樣方式向臺灣電力公司淡水服務所辦理用電用戶過戶登記，
    並將告訴人印章蓋於過戶登記單上，偽造告訴人署押，足生
    損害於告訴人本人及臺灣自來水公司、臺灣電力公司對水電
    登記管理之正確性，因而，認被告庚○○涉犯刑法第216 條
    、第210 條之行使偽造私文書罪嫌。
三、公訴人認被告庚○○涉犯行使偽造私文書罪嫌，無非以告訴
    人之指訴、證人即共同被告戊○○證稱庚○○前往辦理水電
    過戶登記、被告庚○○自承前往辦理過戶及相關水電過戶登
    記申請書等情為其主要論據，然訊據被告庚○○固坦承奉戊○○指示前往臺灣自來水公司、臺灣電力公司辦理水電過戶
    登記，惟否認有何行使偽造私文書之犯行，堅稱：其擔任淡
    欣駕訓班之會計，承負責人即被告戊○○指示辦理，並不知
    道被告戊○○與告訴人間之糾紛及協議，擔任會計之餘，常
    奉戊○○、告訴人指示代辦其等私人事務，駕訓班內均留有
    戊○○、告訴人等人之身分證影本、印章，告訴人可能因為
    我擔任朱文盛傷害、恐嚇戊○○案之證人而怨恨在心，我也
    不能詢問告訴人之意見等語。
四、經查：
（一）證人即共同被告戊○○於本院證稱：庚○○是淡欣駕訓班
      之會計，但是平常我、告訴人、丙○○有私人的大小事，
      例如：辦手機、申請戶籍謄本等，還有公司雜務，都會叫
      她去處理，98年3 月30日、4 月6 日辦理系爭停車場水電
      用戶名義過戶予告訴人之事，是我告訴庚○○說因為告訴
      人承租地下室，要我辦理移交，所以跟告訴人講好了，才
      請庚○○去辦理，告訴人之身分證影本、印章本來就放在
      庚○○那裡，因為要辦領薪、私事都需要印章等語，核與
      證人丙○○證稱：我記得偵查中開庭時，告訴人說印章是
      盜刻的，但庚○○有提出告訴人印章給檢察官看，那個印
      章是從前任會計就留下來的，庚○○未到任前就有的，我
      父親在世時，戊○○、告訴人的大小事、公私事都叫庚○○去辦，但是庚○○沒有決定權只能奉命辦事等語相符，
      而堪採信，可證前揭水電用戶過戶登記之事，乃被告庚○○單純承被告戊○○指示辦理，對於戊○○有無經告訴人
      同意之情毫無所知。
（二）觀諸告訴人及朱文聖於98年4 月10日共同寄發予淡欣駕訓
      班、戊○○、庚○○、丙○○之存證信函中其中第9 項明
      載「本人（即告訴人）、朱文聖、李秋霞（告訴人之妻）
      之私章為何不予以歸還」（發查卷第20、24頁），輔以告
      訴人於偵查中提出之刑事補充告訴理由狀第2 點亦陳報有
      以前揭存證信函第9 項請求將告訴人所有之「勞保用印」
      歸還（偵卷第50、52頁），此外，告訴人亦不否認留有身
      分證影本在被告庚○○處，足證告訴人之私章、身分證影
      本確實由被告庚○○保管在淡欣駕訓班內無訛。
（三）衡之被告戊○○乃淡欣駕訓班之負責人，被告庚○○僅係
      淡欣駕訓班之會計，依其職責當需聽命負責人指示承辦事
      務，雖另有承告訴人、被告戊○○之個別命令，為其等辦
      理私人事項，亦僅係單純幫忙而已，對於私人指示事項更
      無任何決定權，此由告訴人證稱：95年間被告戊○○透過
      庚○○告知告訴人分攤系爭停車場水電支出費用等情，因
      告訴人質疑而拒絕繳納等情，可見被告庚○○係擔任淡欣
      駕訓班會計，而系爭停車場之經營管理收益均非淡欣駕訓
      班之營業範圍，卻仍須聽命於被告戊○○命令而轉知前開
      事項，益徵被告庚○○只有奉命行事，對於被告戊○○指
      示之私人事項並無任何決定權、否決權，更無從瞭解事情
      的來龍去脈。
（四）況依前開所述，被告庚○○僅係單純轉知告訴人有關分攤
      水電開銷支出事項，立即遭告訴人當面質疑而拒絕，復參
      以告訴人之子朱文聖於98年2 月23日有出手傷害戊○○之
      身體，並公然侮辱、恐嚇戊○○一案，被告庚○○於偵查
      中以證人身分證稱：朱文聖於98年2 月24日上午11時許，
      在淡欣駕訓班，以「垃圾、王八蛋」等語辱罵告訴人之事
      實，經檢察官偵查後認朱文聖犯行明確而提起公訴，經本
      院於98年11月26日以98年度審簡字第951 號審理後認事證
      明確，判處朱文聖應執行拘役35日、罰金5 千元，此有判
      決書、起訴書在卷可按（偵卷第39至43頁），可證被告庚○○確實擔憂告訴人因此懷恨在心，當無可能於被告戊○○指示後，再向告訴人詢問之理，然亦無從憑此遽認被告
      庚○○明知未經告訴人同意甚明。
（五）復參以被告庚○○在淡欣駕訓班任職甚久，雖可能耳聞被
      告戊○○與告訴人間關於系爭停車場經營管理之糾紛，但
      內情為何實非受雇之會計人員所能置喙，且被告庚○○既
      非系爭停車場之股東、會計，亦非與告訴人間有何契約關
      係而負有向告訴人報告、確認之義務，更無因系爭停車場
      管理收益或水電過戶登記而獲有任何利益，可說是與其毫
      無關係之事項，何來偽造「丁○○」簽名、印文之犯罪動
      機，因此，參照證人戊○○證述：我說已經跟告訴人講好
      了，才請庚○○去辦理等語，可徵被告庚○○堅稱：單純
      奉老闆戊○○指示辦理，不清楚戊○○與告訴人間之糾紛
      或協議，即持保管中之告訴人身分證影本、印章前往辦理
      等情應屬可信。
（六）綜上所述，被告庚○○固坦承持告訴人之身分證影本、印
      章前往辦理水電用戶過戶登記予告訴人，但其對於被告戊○○是否有經告訴人同意或其等協商過程等情並不知悉，
      單純承被告戊○○指示辦理，何來與戊○○有偽造私文書
      之犯意聯絡，是以，公訴人所指被告庚○○涉犯行使偽造
      私文書之犯行，經本院證據調查結果，尚難形成有罪之心
      證，此外，複查無其他積極事證足資證明被告庚○○有何
      前揭公訴意旨所指之犯行，依照前揭之說明，自應為被告
      庚○○無罪之諭知。
五、原審以被告庚○○犯行使偽造私文書之犯行明確，爰依刑事
    訴訟法第449 條第1 項、第3 項、第450 條第1 項、第454
    條第2 項，刑法第28條、第216 條、第210 條、第51條第5
    款、第41條第1 項前段、第219 條，刑法施行法第1 條之1
    等規定，逕以簡易判決被告庚○○共同犯行使偽造私文書2
    罪，各處有期徒刑2 月，應執行有期徒刑3 月，並諭知易科
    罰金及沒收偽造簽名、印文等，固非無據，然本院就公訴人
    所舉相關證據調查結果，認被告庚○○固然有書寫告訴人之
    簽名及蓋用告訴人印文辦理水電過戶登記之情，但被告庚○○僅單純依戊○○指示而為辦理，並無證據證明被告庚○○
    與被告戊○○有何偽造私文書進而行使之犯意聯絡，此外，
    復無其他積極證據令本院形成無可懷疑之確信，因此，本於
    罪疑惟輕法則，應採對被告庚○○有利之認定。而本件係屬
    刑事訴訟法第451 條之1 第4 項但書第3 款之情形，自應由
    本院依同法第455 條之1 第3 項規定，準用同法第369 條第
    2 項規定，將原判決撤銷，依同法第452 條規定，逕依通常
    程序為第一審判決，諭知被告庚○○無罪。
據上論斷，應依刑事訴訟法第455 條之1 第1 項、第3 項、第36
9 條第2 項、第452 條、第301 條第1 項，刑法第216 條、第21
0 條、第41條第1 項前段、第51條第5 款、第219 條，判決如主
文。
本案經檢察官簡志龍到庭執行職務。
中    華    民    國    99    年    7     月    27    日
                  刑事第六庭審判長法  官  杜惠錦
                                  法  官  陳美彤
                                  法  官  黃欣怡
以上正本證明與原本無異。
被告庚○○部分如不服本判決，應於收受送達後10日內向本院提
出上訴書狀，其未敘述上訴之理由者並得於提起上訴後20日內向
本院補提理由書（均須按他造當事人之人數附繕本）。
被告戊○○部分不得上訴。
                                  書記官  陳慧玲
中    華    民    國    99    年    7     月    27    日
附錄本案論罪科刑法條全文：
中華民國刑法第210條
偽造、變造私文書，足以生損害於公眾或他人者，處5 年以下有
期徒刑。
中華民國刑法第216條
行使第210 條至第215 條之文書者，依偽造、變造文書或登載不
實事項或使登載不實事項之規定處斷。
附表一：門牌號碼臺北縣淡水鎮○○路113 巷4 弄2 號地下層之
        50 之建物持分明細
┌─┬───────┬───────┬───────┐
│  │共   有    人 │持          分│備          註│
├─┼───────┼───────┼───────┤
│1 │己○○○      │2分之1        │              │
├─┼───────┼───────┼───────┤
│2 │丁○○        │8分之1        │89年11月29日分│
│  │              │              │割繼承登記    │
├─┼───────┼───────┼───────┤
│3 │丙○○        │8分之1        │同上          │
├─┼───────┼───────┼───────┤
│4 │戊○○        │8分之1        │同上          │
├─┼───────┼───────┼───────┤
│5 │乙○○        │8分之1        │同上          │
└─┴───────┴───────┴───────┘
附表二：
┌─┬──────────┬────────────┬────────────┐
│  │  文書名稱          │    偽造之簽名          │     備        註       │
├─┼──────────┼────────────┼────────────┤
│1 │臺灣自來水公司「用戶│「丁○○」之簽名壹枚。  │盜用「丁○○」印章產生之│
│  │各種異動服務申請書（│                        │印文壹枚。              │
│  │受理號碼2582號）    │                        │                        │
├─┼──────────┼────────────┼────────────┤
│2 │臺灣自來水公司「用戶│「丁○○」之簽名壹枚。  │盜用「丁○○」印章產生之│
│  │各種異動服務申請書（│                        │印文貳枚。              │
│  │受理號碼2583號）    │                        │                        │
├─┼──────────┼────────────┼────────────┤
│3 │臺灣電力公司「過戶登│「丁○○」之簽名壹枚。  │盜用「丁○○」印章產生之│
│  │記單」              │                        │印文肆枚。              │
└─┴──────────┴────────────┴────────────┘

司法院資訊處製作；財團法人民間司法改革基金會備份。
